臺灣臺中地方法院民事判決
110年度訴字第3220號
原      告  劉陳冬妹
            林陳森妹
            徐陳金嬌
            陳和妹  
            陳賢英  

共      同
訴訟代理人  熊治璿律師
            黃意茹律師
被      告  陳德祥  
訴訟代理人  郭峙枰律師
            詹仕沂律師
上列當事人間請求返還不當得利事件，本院於民國111年11月3日
言詞辯論終結，判決如下：
    主      文
一、被告應給付原告新臺幣伍拾參萬玖仟玖佰參拾壹元，及自民
    國一百一十年十二月十七日起至清償日止，按週年利率百分
    之五計算之利息。
二、原告其餘之訴駁回。
三、訴訟費用由被告負擔十分之一，餘由原告負擔。
四、本判決第一項於原告以新臺幣壹拾捌萬元為被告供擔保後，
    得假執行；但被告如以新臺幣伍拾參萬玖仟玖佰參拾壹元為
    原告預供擔保後，得免為假執行。
五、原告其餘假執行之聲請駁回。
　　事實及理由
壹、原告主張：
一、兩造6人與被繼承人陳玟臻均為手足關係，陳玟臻未婚且無
    子嗣，其於民國108年12月5日死亡，兩造共同繼承其之遺產
    。原告於109年 3月6日委託代書辦理繼承登記，得知陳玟臻
    所有臺灣土地銀行石門分行（下稱土地銀行）帳號000-000-
    00000-0帳戶（下稱系爭帳戶），於其108年12月5日死亡時
    尚有存款新臺幣（下同）6,222,107元。豈料，陳玟臻死亡
    後，被告第一時間前往整理陳玟臻遺物，拿取其身分證、印
    章、存摺與全部現金等，並可能交付訴外人翁筠卉，故翁筠
    卉於108年12月9日上午11時48分，持陳玫臻之印章、存摺至
    土地銀行領取系爭帳戶內現金6,222,000元（下稱系爭款項
    ），且翁筠卉與被告、訴外人即被告之子陳咨錞相互認識，
    可認係被告侵占系爭帳戶款項。又被告侵占原告本可繼承之
    款項5,185,000元（計算式：6,222,000元÷6×5），係無法律
    上原因而受有利益，並致原告受有依應繼分不能領取上開款
    項之損害，原告自得依不當得利及侵權行為之法律關係，請
    求被告給付5,185,000元。
二、因陳玟臻之遺產稅申報期限將至，原告未免延誤報稅遭國稅
    局罰鍰，便集資繳納陳玟臻之遺產稅3,208,472元、代書代
    辦繼承手續相關費用62,163元及109年度地價稅85,009元（
    下合稱系爭繼承相關費用），共計3,355,644元（計算式：3
    ,208,472+62,163+85,009 ）。上開費用本應由兩造共同分
    擔，每人應負擔六分之一即559,274元（計算式：3,355,644
    ÷6）， 然被告斷絕聯繫，原告不得已始代其繳納，被告顯
    無法律上原因受有上開利益，致原告受有損害，爰依不當得
    利之法律關係請求被告返還559,274元。
三、綜上，被告應返還原告5,744,274元（計算式：5,185,000+5
    59,274），且縱若被告主張之陳玟臻喪葬費用屬實，亦係由
    陳玟臻遺留之現金及奠儀所支出，非被告所墊付，被告主張
    抵銷並無理由。為此，爰依侵權行為及不當得利之法律關係
    訴請被告給付原告5,744,274元等語。並聲明：⑴被告應給付
    原告5,744,274元，及自起訴狀繕本送達翌日起至清償日止
    ，按週年利率5%計算之利息。⑵原告願供擔保請准宣告假執
    行。
貳、被告則以：
一、系爭帳戶之系爭款項係翁筠卉所提領，非被告所為，原告主
    張被告有盜領陳玟臻系爭帳戶存款之事實，自應負舉證之責
    。況翁筠卉所領取之系爭款項均為信徒之捐獻，不應視為陳
    玟臻之遺產。
二、被告對於其應分擔原告代為繳納之系爭繼承相關費用559,27
    4元，並不爭執，然陳玟臻死亡後，被告已代墊陳玟臻之房
    屋稅23,211元及附表所示喪葬費1,388,000元，合計1,411,2
    11元，原告5人應給付被告應分擔費用1,176,009元（計算式
    ：1,411,211÷6×5），故被告以此債權與原告請求之系爭繼
    承相關費用559,274元抵銷，被告無庸再給付原告任何款項
    等語，資為抗辯；並聲明：原告之訴駁回；被告願供擔保，
    請宣告免假執行。
參、兩造不爭執事項如下：（見本院卷第222至223、311頁；本
    院依判決格式修正或增刪文句，或依爭點論述順序整理內容
    ）：
一、被繼承人陳玟臻於108年12月5日死亡，遺留如原證5之財政
    部北區國稅局遺產稅核定通知書所載之遺產，兩造為其全體
    繼承人。
二、被繼承人陳玟臻死亡時，其系爭帳戶內有存款6,222,107元
    ，而翁筠卉於108年12月9日持該帳戶存摺及印章提領系爭款
    項即6,222,000元。
三、原告於109年8月至110年1月間，業已繳納被繼承人陳玟臻之
    遺產稅3,208,472元、代書代辦繼承手續之相關費用62,163
    元及兩造所繼承土地之109年度地價稅85,009元，共計3,355
    ,644元，被告應分擔之金額為559,274元。
四、被繼承人陳玟臻之喪禮係被告委由葬儀社辦理，且陳玟臻之
    塔位使用權與管理費為480,000元、喪葬儀式服務費用為258
    ,000元（惟原告否認係被告或被告家人所墊付，不同意以原
    證5之被繼承人之遺產扣抵）。
肆、得心證之理由：
一、原告依侵權行為及不當得利之法律關係請求被告給付原告系
    爭款項損害5,185,000元，並無理由：
　㈠按繼承人有數人時，在分割遺產前，各繼承人對於遺產全部
    為公同共有，民法第1151條定有明文。又繼承人對公同共有
    之遺產並無應有部分可言（最高法院37年上字第6419號判例
    參照）。查兩造為陳玟臻之全體繼承人，迄今僅辦理陳玟臻
    所遺留之不動產辦理繼承登記在兩造名下，為兩造陳明在卷
    （見本院卷第88頁），足見兩造迄今尚未進行遺產分割，陳
    玟臻之遺產既未分割，兩造對陳玟臻系爭帳戶內之系爭款項
    等遺產部分仍屬公同共有，並無應有部分之概念，亦無以應
    繼分比例計算之單獨所有權可言，故原告主張陳玟臻之遺產
    遭被告盜領而受損害5,185,000元，得依侵權行為或不當得
    利之法律關係，請求被告賠償云云，已屬無據。
  ㈡次按民法第184 條第1 項前段規定，侵權行為之成立，須行
　　為人因故意過失不法侵害他人權利，亦即行為人須具備歸責
    性、違法性，並不法行為與損害間有因果關係，始能成立，
    且主張侵權行為損害賠償請求權之人，對於侵權行為之成立
    要件應負舉證責任（最高法院100 年度台上字第1903號判決
    參照）。第按侵害歸屬他人權益之行為，本身即為無法律上
    之原因，主張依此類型之不當得利請求返還利益者（即受損
    人），固無庸就不當得利成立要件中之無法律上之原因舉證
    證明，惟仍須先舉證受益人取得利益，係基於受益人之「侵
    害行為」而來，必待受損人舉證後，受益人始須就其有受利
    益之法律上原因，負舉證責任，方符舉證責任分配之原則（
    最高法院105 年度台上字第1990號判決參照）。又按依民事
    訴訟如係由原告主張權利者，應先由原告負舉證之責；若原
    告先不能舉證，以證實自己主張之事實，則被告就其抗辯事
    實即令不能舉證，或其所舉證據尚有疵累，亦應駁回原告之
    請求（最高法院107 年度台上字第2320號判決參照）。本件
    原告既主張被告有盜領之不法行為，且因而受有不當得利，
    被告應返還原告5,185,000元，依上揭說明，原告即應舉證
    證明被告提領系爭款項係故意侵權之不法行為，及應證明被
    告取得款項，係基於被告之「侵害行為」而來。
  ㈢經查，系爭款項係由證人翁筠卉所提領，業據證人翁筠卉於
　　本院審理中具結證稱：陳玟臻師父從84年開始成為我的師尊
    ，我平日與她及另位師父李安嘉往來密切，我會帶兩位師父
    看醫生及幫忙洗澡。寺廟只有這2位師父，師父沒有工作，
    但寺廟舉辦法會，大眾會點燈、功德箱及法會之收入，由我
    們這些師兄姊代收再交給李安嘉住持，由他們自己管理。陳
    玟臻師父死亡前，是我叫救護車送醫，並以電話通知被告之
    子陳咨錞，其死亡後留在寺廟的遺物是李安嘉師父處理。因
    為李安嘉師父年紀大，才由我陪同他前去土地銀行，李安嘉
    師父拿陳玟臻的銀行存摺、印章給我並決定提領金額，再由
    我幫忙填寫金額代為提領後交給李安嘉師父。領款前沒有通
    知陳玟臻師父的家人，因為那是寺產，陳玟臻是方丈，是寺
    廟對外代表人，土地權狀也是她的名字，對內則是李安嘉住
    持管理的，所以存摺、印章、土地權狀都是李安嘉在管理的
    。領出來的錢好像是放在李安嘉師父師父床底下，支付喪葬
    費及寺廟開銷。領錢當天是陳咨錞開車載我跟李安嘉師父一
    起去銀行的領款等語（見本院卷第302至304頁），並有臺灣
    土地銀行石門銀行11年1月21日石門字第110000293號函檢送
    之取款憑條、提領人即翁筠卉之身分證件與提領人提供領現
    原因資料等影本在卷可稽（見本院卷第97至109頁），堪認
    被告辯稱其並未提領陳玟臻之系爭帳戶內之系爭款項，洵非
    無據，應堪採信。此外，原告復未提出其他積極證據以實其
    說，其主張被告與翁筠卉、陳咨錞共同侵占系爭款項即難採
    信。是以，證人翁筠卉於陳玟臻死亡後，依李安嘉師父指示
    自系爭帳戶提領系爭款項交予李安嘉師父，縱使有致陳玟臻
    之全體繼承人受有損害，然原告並未舉證以實其說，則原告
    依侵權行為或不當得利之法律關係，請求被告返還5,185,00
    0元予原告，並無理由，應予駁回。
二、原告依不當得利之法律關係，請求被告返還系爭繼承相關費
    用559,274元，為有理由：
  ㈠按關於遺產管理、分割及執行遺囑之費用，由遺產中支付之
    。但因繼承人之過失而支付者，不在此限，民法第1150條定
    有明文。而被繼承人之喪葬費用，是否為繼承費用，民法雖
    未規定，然此項費用既為完畢被繼承人之後事所不可缺，且
    被繼承人死亡後，已喪失其作為債權債務主體之權利之能力
    ，第三人如有為被繼承人支付喪葬費用者，該第三人非可認
    為被繼承人之債權人，參酌遺產及贈與稅法第17條第1項第1
    0款亦規定被繼承人之喪葬費用由繼承財產扣除，自應依民
    法第1150條規定，由遺產中支付之。又按民法第1150條所稱
    之「遺產管理之費用」，乃屬繼承開始之費用，該費用具有
    共益之性質，不僅於共同繼承人間有利，對繼承債權人、受
    遺贈人、遺產酌給請求人及其他利害關係人，胥蒙其利，當
    以由遺產負擔為公平，此乃該條本文之所由設。是以凡為遺
    產保存上所必要不可欠缺之一切費用均屬之，諸如事實上之
    保管費用、繳納稅捐、罰金罰鍰、訴訟費用、清算費用等是
    。因遺產而生之捐稅及費用，應由繼承人按其應繼分負擔之
    ，此為繼承人間之內部關係，從而繼承人之一代他繼承墊支
    上開捐稅及費用者，該墊支人得依不當得利規定向他繼承人
    請求返還其應負擔部分。至民法第1150條規定得向遺產中支
    取，並不阻止墊支人向他繼承人按其應繼分求償（最高法院
    74年度台上字第1367號、99年度台上字第408號判決參照）
    。
  ㈡原告主張其等於109年8月至110年1月間，業已代為繳納被繼
    承人陳玟臻之遺產稅3,208,472元、委由代書代辦繼承手續
    之相關費用62,163元及兩造所繼承土地之109年度地價稅85,
    009元，共計3,355,644元，被告應分擔559,274元，為被告
    所不爭執（見不爭執事項三），應堪認定。是以，揆諸前揭
    說明，原告依不當得利之法律關係，請求被告返還559,274
    元，洵屬有據，應予准許。
三、被告主張以其於陳玟臻死亡後，已代為支付之房屋稅、喪葬
    費用並以之抵銷系爭繼承相關費用559,274元，有無理由?得
    抵銷之金額為若干?
　㈠被告主張陳玟臻死亡後之109年度房屋稅23,211元為其所繳納
    ，業已提出原告不爭執真正之房屋稅繳款書為證（見本院卷
    第143、149頁），原告雖辯稱此係被告以陳玟臻系爭帳戶所
    提領之系爭款項所支付，然原告並未舉證以實其說，自無足
    採。是以，被告既已代墊房屋稅23,211元，依前揭說明，被
    告依不當得利規定向他繼承人即原告請求返還其應負擔部分
    19,343元（計算式：23,211÷6×5，小數點以下四捨五入），
    為有理由。
　㈡至被告主張其已支出附表所示陳玟臻之喪葬費用共1,388,000
    元，為原告否認，辯稱原告並未證明其有支出附表之喪葬費
    用，退步言，縱然附表之喪葬費用確有支出，然亦係以陳玟
    臻之現金或奠儀所支付，被告不得主張抵銷等語。經查，被
    告主張附表編號3之佛桌銅器費用133,300元、編號4之各式
    禮儀用品費用517,000元均係為陳玟臻所支出之喪葬費用云
    云，固提出聖靈光佛具店110年10月13日出具之統一發票（
    見本院卷第137頁）及人生旅途企業社111年1月11日出具之
    統一發票為證 （見本院卷第141頁），然附表編號3之統一
    發票購買人為靈鷲聖山圓明講寺，並非被告或其家人，且上
    開發票距離陳玟臻108年12月5日死亡時，已時隔1年10個月
    或2年餘之久，難認與陳玟臻之喪葬有何關聯，是被告辯稱
    陳玟臻之喪葬後事有支出附表編號3、4之費用，即難採信。
    至被告主張陳玟臻死亡後，有附表1、2之購買塔位使用權與
    管理之費用為480,000元、喪葬儀式服務費用為258,000元支
    出乙節，為原告所不爭執（見本院卷第311頁），固堪信陳
    玟臻之喪葬後事有此花費。然就此費用，原告先係主張附表
    喪葬費用係其提領其配偶吳慈芳之台中市第二信用合作社（
    下稱二信帳戶）存款再匯款給業者（見本院卷第173頁），
    然卻無法提出匯款單據佐證，已難採信。後又於本院審理中
    改稱：是我從家裡拿現金親自支付給禮儀、塔位公司，有10
    0多萬元。陳玟臻過世，有收奠儀，奠儀是李安嘉師父拿走
    的，後來寺方有拿100多萬元說要給我補貼塔位、喪葬費等
    語（見本院卷第300至301頁），堪認原告辯稱陳玟臻後事有
    收奠儀，喪葬費是由奠儀支付，非被告所支付，洵非無據，
    堪以採信。
　㈢按二人互負債務，而其給付種類相同，並均屆清償期者，各
    得以其債務，與他方之債務，互為抵銷，民法第334條第1項
    本文定有明文。本件原告墊支遺產稅、代書代辦費及代辦繼
    承手續之相關費用62,163元及地價稅85,009元，共計3,355,
    644元，被告應分擔原告墊付之系爭繼承相關費用559,274元
    ，及原告應分擔被告墊付之房屋稅費用19,343元，業經本院
    認定如前述，被告主張以其代墊之陳玟臻房屋稅抵銷金額19
    ,343元為有理由，逾前開範圍之主張，則為無理由。是以，
    經扣除被告抵銷抗辯金額，原告得請求被告返還金額為539,
    931元（計算式：559,274-19,343）。
四、綜上所述，原告依不當得利之法律關係，請求被告給付539,
    931元，及自起訴狀繕本送達翌日即110年12月17日（見本院
    卷第59頁）起至清償日止，按週年利率5％計算之利息部分，
    洵屬有據，應予准許；逾此部分之請求，要屬無據，不應准
    許，應予駁回。
五、本件兩造均陳明願供擔保請准宣告假執行及免為假執行，經
    核原告勝訴部分，於法相符，爰分別酌定相當之擔保金額准
    許之。至於原告敗訴部分，其假執行之聲請即失所附麗，應
    併予駁回。
六、本件事證已臻明確，兩造其餘之攻擊或防禦方法及所用之證
    據，經本院斟酌後，認為均不足以影響本判決之結果，爰不
    逐一論列，併此敘明。
七、訴訟費用之負擔：民事訴訟法第79條、第85條第1項前段。
中　　華　　民　　國　　111 　年　　12　　月　　9 　　日
                  民事第三庭  法  官  廖純卿
正本係照原本作成。 
如對本判決上訴，須於判決送達後20日內向本院提出上訴狀。如
委任律師提起上訴者，應一併繳納上訴審裁判費。
中　　華　　民　　國　　111 　年　　12　　月　　9 　　日
                              書記官  楊雯君
附表：
編號 項目及金額 （新臺幣） 被告提出之支付證據 1 塔位使用權及管理費 480,000元 ⑴108年12月18日春燕股份有限公司出具之統一發票及契約編號E0000000號之契約書（見本院卷第183至193頁） ⑵被證8之吳慈芳二信帳戶存摺於108年12月27日提領現金50萬元、109年1月21日提領現金32萬元（見本院卷第195、197頁） 2 儀式費用 258,000元 ⑴金麟生命禮儀服務契約及費用明細、金麟生命804服務處之費用明細單（見本院卷第139、199至213頁） ⑵被證8之吳慈芳之二信帳戶存摺於108年12月27日提領現金50萬元、109年1月21日提領現金32萬元（見本院卷第195、197頁） 3 佛桌銅器費用 133,000元  111年1月13日所出具之購買人為靈鷲聖山圓明講寺之統一發票（見本院卷第137頁） 4 各式禮儀用品費用 517,000元 111年1月11日人生旅途企業社出具之統一發票（見本院卷第141頁）    總計：1,388,000元